【裁判字號】    97,台上,5561
【裁判日期】    971106
【裁判案由】    貪污等罪
【裁判全文】
最高法院刑事判決            九十七年度台上字第五五六一號
上  訴  人  甲○○
選任辯護人  林俊雄律師
上  訴  人  乙○○
選任辯護人  陳大俊律師
上列上訴人等因貪污等罪案件，不服台灣高等法院台中分院中華
民國九十七年四月三十日第二審判決（九十二年度上訴字第一一
０號，起訴案號：台灣台中地方法院檢察署八十九年度偵字第一
七八九五、二０五五一號），提起上訴，本院判決如下：
    主  文
原判決關於甲○○、乙○○部分撤銷，發回台灣高等法院台中分
院。
    理  由
本件原判決撤銷第一審關於上訴人甲○○、乙○○部分之判決，
改判論處甲○○犯貪污治罪條例之不違背職務要求賄賂罪（處有
期徒刑三年八月），另依刑法修正前連續犯、牽連犯之規定，從
一重改判論處甲○○共同連續犯貪污治罪條例之違背職務收受賄
賂及不正利益罪（處有期徒刑十二年）、乙○○與公務員共同犯
貪污治罪條例之違背職務收受賄賂罪（處有期徒刑十一年）各罪
刑，固非無見。
惟查：（一）主文乃法院標明被告事件所為判決之結果，為判決
書應記載之事項，其內容必須與事實理由及適用法條相連貫，若
有衝突，即非適法。原判決事實記載：柯金清、林澺龍二人為減
省建高工程股份有限公司（下稱建高公司）工料支出以詐領工程
款之目的，先與甲○○期約賄賂，約定支付所減省之部分工程款
新台幣（下同）三十萬元給甲○○、乙○○、楊金財三人朋分，
乃於民國八十七年七月十三日十七時許，邀集甲○○、乙○○、
楊金財等三人赴台中市○○○街「台中擔仔麵」餐廳K11 室餐聚
，商討偷工減料後之驗收及支付賄款細節，席間柯金清就配合其
偷工減料之違背職務行為，向甲○○等人表示先支付賄賂前金二
十萬元供甲○○、乙○○、楊金財三人朋分，並即依甲○○、乙
○○之議，於楊金財上廁所時，柯金清即在該餐廳廁所內暫將二
十萬元交付楊金財代收保管。柯金清、林澺龍為使甲○○將來違
背其簽報估驗、驗收職務，以及讓乙○○、趙文弘違背其監造任
務，並拉攏乙○○、趙文弘等人配合其詐欺部分工程款，乃指示
林澺龍陸續招待甲○○、乙○○等人聚餐，餐後並至「金拿督」
、「金錢豹」、「哈囉！達令！」、「自然風采」、「阿娜答」
等有女侍坐陪之KTV 、酒店飲宴、喝花酒，甚至帶女侍出場，每
月平均約二至三次，每次花費至少在二萬元以上，就關於違背職
務之行為，連續向甲○○交付上開不正利益，而甲○○亦基於與
上開收受賄賂同一概括之收賄犯意，連續接受上開不正利益之招
待而予收受等情（見原判決第六頁第十六行以下至第十七頁第十
六行）。於理由內則說明：甲○○、乙○○與楊金財三人間就收
受賄賂部分；趙文弘、乙○○二人就行使業務上登載不實及背信
部分，分別有犯意聯絡及行為分擔，均應論以共同正犯。甲○○
、柯金清、林澺龍、趙文弘、乙○○等人多次所為各該詐欺、行
使業務上文書登載不實、行使職務公文書登載不實、交付賄賂與
不正利益、收受賄賂與不正利益等犯行，分別係時間緊接，犯罪
構成要件又復相同，均顯係基於概括之犯意為之，均應論以連續
犯，爰依修正前刑法第五十六條之規定以一罪論，並加重其刑等
語（見原判決第五五頁倒數第七行以下至第五六頁第三行）。然
於主文欄就乙○○部分確未記載「連續」，致主文與事實理由不
相符合。（二）犯罪事實應依證據認定，有罪之判決書並應將認
定犯罪事實所憑之證據，於理由內記載，為刑事訴訟法第一百五
十四條、第三百十條第一款所明定，此項證據，自係指實際上確
係存在，就犯罪事實能為具體之證明者而言。原判決事實八記載
「柯金清、林澺龍、趙文弘、乙○○、甲○○等人就筏基內（塗
刷式）防水（詐騙驗收之工程款為240 元／㎡×2166㎡＝51萬98
40元）、內牆（塗刷式）防水（詐騙驗收之工程款為 240元／㎡
×806㎡＝19萬3440元）及欄杆收邊（詐騙驗收之工程款為353元
／ｍ×413ｍ＝14萬5789 元）三部分，共同基於為第三人建高公
司之不法所有之概括犯意之聯絡，以前開詐欺行為，連續向經濟
部加工出口區管理處台中分處（下稱台中分管處）公庫，詐得工
程款達八十五萬九千零六十九元；而呂瑞榮、呂彥毅二人就防水
工程未施作之停車位部分，又與柯金清、林澺龍、趙文弘、乙○
○、甲○○等人共同基於為第三人建高公司之不法所有之犯意聯
絡，以前開詐欺行為，向台中分管處公庫詐得五十萬一千六百零
四元。前後四項防水工程偷工減料後，全部共計詐得一百三十六
萬零六百七十三元」等語。惟理由中就詐得金額部分，並未說明
所憑之依據及理由，自有認定犯罪事實不依憑證據及判決理由不
備之違誤。（三）原判決就甲○○、乙○○收受柯金清、林澺龍
所交付賄款二十萬元部分，於事實欄認定：柯金清、林澺龍二人
為減省建高公司工料支出以詐領工程款之目的，先與甲○○期約
賄賂，約定支付所減省之部分工程款三十萬元給甲○○、乙○○
、楊金財三人朋分，乃於八十七年七月十三日十七時，邀集甲○
○、乙○○、楊金財等三人赴台中市○○○街「台中擔仔麵」餐
廳K11 室餐聚，席間柯金清就配合其偷工減料之違背職務行為，
向甲○○等人表示先支付賄賂前金二十萬元供甲○○、乙○○、
楊金財三人朋分，並即依甲○○、乙○○之議，於楊金財上廁所
時，柯金清即在該餐廳廁所內暫將二十萬元交付楊金財代收保管
，楊金財則於同年月十五日，依甲○○與乙○○電話中商討後之
意見，由甲○○陪同楊金財前往台灣銀行潭子分行，指示楊金財
進入該行開戶（帳號000000000000帳戶）並存入賄款二十萬元後
，楊金財復依乙○○告知之帳號於同年月十六日轉存入乙○○之
台中市第九信用合作社0000000000000之8號帳戶中保管，俟機供
甲○○、乙○○、楊金財三人將來朋分等情（見原判決第六頁倒
數第十二行以下至第七頁第二行）。似認定上開賄款二十萬元直
至存入乙○○之帳戶為止，均在甲○○、乙○○、楊金財三人犯
意聯絡及行為分擔當中。然依原判決理由說明：本件係調查站調
查人員與楊金財於柯金清、林澺龍、甲○○、乙○○等人「犯罪
完成後」，為取得證據，方授意楊金財實施電話通聯錄音，開立
新銀行帳戶存入前已犯罪完成早已取得之賄款，並轉匯至乙○○
銀行帳戶，以資保留證據等語（見原判決第四六頁第九至十四行
）。認楊金財將二十萬元賄款存入台灣銀行潭子分行再轉存入乙
○○之台中市第九信用合作社帳戶，係調查人員授意而為，事實
之記載與理由之說明亦不相適合。（四）刑事訴訟法第三百零八
條規定有罪之判決書應記載犯罪事實，所謂犯罪事實，不僅指犯
罪之行為而言，即犯罪之時間、地點、方法、結果等賦與法律評
價而經取捨，符合犯罪構成要件，足資認定既判力範圍之具體社
會事實之事項，亦應依法認定予以明確之記載，始足為適用法律
之依據。原判決事實六、七、八部分，就有關上訴人等犯罪之時
間起訖等與論罪科刑有關之事項均付之闕如，依上說明，與法律
之規定不符，不足為適用法律之依據。以上或為上訴意旨所指摘
，或為本院得依職權調查之事項，應認原判決關於甲○○、乙○
○部分，有撤銷發回更審之原因。原判決肆之乙關於甲○○不另
為無罪諭知部分，因原判決認與其上揭論罪科刑部分，有連續犯
及牽連犯之裁判上一罪關係，基於審判不可分之原則，應併予發
回。
據上論結，應依刑事訴訟法第三百九十七條、第四百零一條，判
決如主文。
中    華    民    國  九十七  年   十一   月    六    日
                      最高法院刑事第二庭
                          審判長法官  莊  登  照
                                法官  黃  一  鑫
                                法官  許  錦  印
                                法官  陳  世  雄
                                法官  蔡  國  在
      本件正本證明與原本無異
                                      書  記  官
中    華    民    國  九十七  年   十一   月   十一   日
                                                      Ｑ


司法院資訊處製作；財團法人民間司法改革基金會備份。
